臺北高等行政法院判決
　　　　　　　　　　　　　　　　　　 95年度訴字第01906號
　　　　　　　　　　　　　　　.
原　　　告　甲○○
被　　　告　財政部臺灣省北區國稅局
代　表　人　陳文宗（局長）
訴訟代理人　丙○○
　　　　　　乙○○
上列當事人間因遺產稅事件，原告不服財政部中華民國95年5月
19日台財訴字第09500138500號訴願決定，提起行政訴訟。本院
判決如下：
　　主  文
原告之訴駁回。
訴訟費用由原告負擔。
　　事  實
一、事實概要：
    原告之父曾金福於90年11月24日死亡，經被告核定遺產總額
    為新台幣（下同）112,048,562元、應納稅額34,385,865元
    、不計入遺產總額61,296,065元。嗣原告及其他繼承人等於
    94年6月13日繕具訴願書遞送被告，案經被告以渠等主張被
    繼承人所遺坐落新竹市○○段471-2、473-1地號等2筆土地
    不計入遺產總額乙節，初查及復查階段皆未提出，乃移請所
    屬新竹市分局改按更正程序辦理。復經被告所屬新竹市分局
    查核結果，被繼承人曾金福所遺坐落新竹市○○段471-2、
    473-1地號及新竹市○○段192地號（有埋設管線處）等3筆
    土地，核屬遺產及贈與稅法第16條第12款規定不計入遺產總
    額，乃變更核定遺產總額為109,197,042元、不計入遺產總
    額為64,147,585元，並以94年12月15日北區國稅竹市一字第
    0940013372號函檢送更正後繳清證明書及調整說明書等資料
    。原告不服，提起訴願，亦遭駁回，遂向本院提起本件行政
    訴訟。
二、兩造聲明：
　　(一)原告聲明：
      1.訴願決定及原處分不利於原告部分均撤銷。
      2.請求判命被告應退還原告溢繳之稅款31,767,722元，並
        自93年7月28日起加計法定利息至清償日止。
      3.訴訟費用由被告負擔。
　　(二)被告聲明：
      1.駁回原告之訴。
      2.訴訟費用由原告負擔。
三、兩造陳述：
　　(一)原告主張：
      1.座落新竹市○○段192地號土地供公眾通行面積，前經
        鈞院以94年度訴字第3522號判決認定為169平方公尺，
        被告主張為115平方公尺，已遭敗訴，且未續行上訴，
        則被告再行爭議，違反「一事不再理」原則，實不可採
        ；且該筆系爭土地於繼承發生時並無地上物、亦無申請
        建照，被告所稱（88）工建字第336號建照執照所申請
        建築基地為新竹市○○段176-51、176-52及176-53地號
        等3筆土地，系爭土地未列其中，自無其中54平方公尺
        屬建造房屋應保留之法定空地，應不計入遺產總額。
      2.依司法院大法官釋字第620號解釋，被繼承人74年6月5
        日以前取得之財產應列入剩餘財產分配請求權計算，計
        算如下：
        被告以94年12月15日北區國稅竹市一字第0940013372號
        函核定被繼承人曾金福遺產總額為109,197,042元、不
        計入遺產總額為64,147,585元，合計曾金福死亡時於婚
        姻持續中取得而現存之原有財產為173,344,627元，債
        務金額為995,124元，被繼承人配偶有163,125元，債務
        金額為0元，依法核算生存配偶請求權金額為
        86,093,189元，非屬遺產稅核課範圍，應自遺產總額扣
        除。
      3.(1)綜上所述，新竹市○○段192地號土地土地尚有54平
          方公尺供公眾道路使用，金額計1,296,000元，及剩
          餘財產分配請求權計86,093,189元，應自被告更正核
          定之遺產總額109,197,042元中扣除，計算式：
          109,197,042元-1,296,000元-86,093,189元
          =21,807,853元。
        (2)溢繳本稅稅額部分：
          本件應納稅額計算如下：
            21,807,853元（遺產總額）-7,000,000元（免稅額
            ）-4,000,000元（配偶扣除額）-1,600,000元（直
            系血親卑親屬扣除額）-2,831,778元（農地及其地
            上作物扣除額）-886,829元（應納未納稅捐扣除額
            ）-153,767元（公共設施保留地扣除額）-
            1,000,000元（喪葬費扣除額）-108,295元（未償
            債務扣除額）=4,227,184元（課稅遺產淨額）。
          4,227,184元（課稅遺產淨額）×11﹪（稅率）
            -177,000元（累進差額）=287,990元（應納稅額）
            。
          溢繳稅額=34,385,865元（已納稅款）-1,161,029
            元（第一次退稅款）-1,169,124元（第二次退稅款
            ）-287,990元（應納稅額）=31,767,722元。
      4.提出鈞院94年度訴字第3522號判決、本件訴願決定書、
        新竹縣瓦斯管理處92年5月9日瓦服一字第0920001037號
        函、臺灣省自來水股份有限公司第三區管理處92年4月
        24日台水三總字第09200048420號函等件影本為證。
　　(二)被告主張：
      1.原告於訴願階段主張被繼承人曾金福所遺系爭土地，於
        繼承發生時已供道路使用，應屬不計入遺產總額。惟查
        ，原告於原查及復查階段均未主張，嗣由被告所屬新竹
        市分局依更正程序辦理，此部分尚無稅捐稽徵法第38條
        第2項規定之適用。並經財政部95年5月19日台財訴字第
        09500138500號訴願決定駁回，先予陳明。
      2.本件被繼承人曾金福所遺系爭土地54平方公尺部分，依
        據新竹市政府93年9月16日93年訴字第39號訴願決定書
        六、(二)所載略以，另武陵段192地號土地，依據本府93
        年4月14日府工建字第0930048851號函，該系爭土地所
        載部分土地為（88）工建字第336號建照執照（為武陵
        段176-51、176-52、176-53土地上所申請）計入法定空
        地之私設通路（面積計有54平方公尺）…故上揭系爭建
        照所載明之建築基地因所闢建之私設通路，無法接通既
        有巷道…，遂徵求被繼承人曾金福同意占有使用接近該
        既有巷道之武陵段192號部分土地計54平方公尺，作為
        私設通路使用以接通該系爭既有巷道，並計入該系爭建
        照所載明之建築基地所留設之法定空地（有曾金福土地
        使用同意書影本可憑）等語及鈞院93年度簡字第
        1360號裁判書及最高行政法院95年度裁字第1696號裁判
        書均駁回原告之訴在案。另依據新竹市政府93年4月14
        日府工建字第0930048851號函及新竹市稅捐稽徵處93年
        5月13日新市稅地字第0930240587號函，該地供公眾通
        行使用面積有54平方公尺為新竹市政府核發（88）工建
        字第336號建照所計入之法定空地，依遺產及贈與稅法
        第16條第12款但書規定，仍應計入遺產總額，原告稱系
        爭土地並無申請建築，應無地上建物應保留之法定空地
        部分，係屬誤解。又該計入建照所留設之法定空地係由
        被繼承人曾金福生前所同意，依民法第1148條規定，繼
        承人繼承日起即承受被繼承人財產上一切權利義務，從
        而，被告所屬新竹市分局依法核定該地非屬法定空地之
        道路使用面積（115平方公尺）不計入遺產總額，應無
        違誤。
      3.至原告主張被繼承人74年6月5日以前取得之財產應列入
        剩餘財產差額分配請求權計算範圍乙節，查此部分業經
        原告循序提起行政救濟，經大院94年度訴字第3522號判
        決原告其餘之訴駁回，原告不服，已於95年10月16日向
        最高行政法院提起上訴，有原告95年10月16日行政訴訟
        上訴狀可稽，基於一事不再理原則，請駁回原告之訴等
        語。
　　理  由
一、原告起訴時，被告之代表人為許虞哲，嗣變更為凌忠嫄，復
    變更為陳文宗，並依序由凌忠嫄、陳文宗聲明承受訴訟，有
    渠等提出之聲明承受訴訟狀附卷可稽，核無不合，應予准許
    ，合先敘明。
二、按「納稅義務人對於因適用法令錯誤或計算錯誤溢繳之稅款
    ，得自繳納之日起5 年內提出具體證明，申請退還；逾期未
    申請者，不得再行申請。」；「經依復查、訴願或行政訴訟
    等程序終結決定或判決，應退還稅款者，稅捐稽徵機關應於
    復查決定，或接到訴願決定書，或行政法院判決書正本後10
    日內退回；並自納稅義務人繳納該項稅款之日起，至填發收
    入退還書或國庫支票之日止，按退稅額，依繳納稅款之日郵
    政儲金匯業局之1 年期定期存款利率，按日加計利息，一併
    退還。」，稅捐稽徵法第28條及第38條第2 項各定有明文。
    次按「左列各款不計入遺產總額：十二、被繼承人遺產中經
    政府闢為公眾通行道路之土地或其他無償供公眾通行之道路
    土地，經主管機關證明者。但其屬建造房屋應保留之法定空
    地部分，仍應計入遺產總額。」，遺產及贈與稅法第16條第
    12款定有明文。又財政部89年6 月3 日台財稅第0890453334
    號函釋略以，主旨：納稅義務人依稅捐稽徵法第28條規定申
    請退還溢繳稅款，經稽徵機關核准者，參照行政法院86年8
    月份庭長評事聯席會議決議意旨，准自納稅義務人繳納該項
    稅款之日起加計利息一併退還等語。該函釋核與相關法規，
    並無不合。
三、前揭事實概要所載各情，為兩造所不爭，且有上開各該函文
    、原處分及訴願決定書等件影本附原處分及訴願機關卷可稽
    。依前述兩造主張之意旨，本件兩造間之爭點厥為：
    (一)原告主張被繼承人74年6月5日以前取得之財產應列入剩餘
      財產差額分配請求權計算範圍部分，起訴是否合法？
    (二)原處分不利於原告部分（即系爭新竹市○○段192 地號土
      地54平方公尺計入遺產總額部分），是否為本院94年度訴
      字第3522號判決效力所及？
    (三)被告所屬新竹市分局經更正核定，以系爭新竹市○○段
      192 地號土地其中54平方公尺屬建造房屋應保留之法定空
      地，而予計入遺產總額，有無違誤？
四、原告主張被繼承人74年6月5日以前取得之財產應列入剩餘財
    產差額分配請求權計算範圍部分，起訴是否合法？
    (一)按「原告之訴，有下列各款情形之一者，行政法院應以裁
      定駁回之。但其情形可以補正者，審判長應定期間先命補
      正：七、當事人就已起訴之事件，於訴訟繫屬中更行起訴
      者。」，行政訴訟法第107 條第1 項第7 款定有明文。
    (二)原告主張被繼承人74年6 月5 日以前取得之財產應列入剩
      餘財產差額分配請求權計算範圍云云。經查，原告此部分
      主張，之前業經原告提起行政救濟，由本院以94年度訴字
      第3522號判決原告「其餘之訴駁回」；原告不服，已於95
      年10月16 日 向最高行政法院提起上訴，有本院94年度訴
      字第3522號判決及原告95年10月16日行政訴訟上訴狀等件
      影本附被告答辯卷（附件9 、10）可稽，基於「一事不再
      理」即「重複起訴禁止」之原則，原告此部分主張，違反
      行政訴訟法第107 條第1 項第7 款之規定，為不合法，應
      予駁回。
五、原處分不利於原告部分（即系爭新竹市○○段192地號土地
    54平方公尺計入遺產總額部分），是否為本院94年度訴字第
    3522 號 判決效力所及？
    原告主張本件原處分不利於原告部分即系爭新竹市○○段
    192 地號土地54平方公尺課徵遺產稅部分，已為本院94年度
    訴字第3522號判決效力所及，不應再為課徵云云。經查，本
    件被告所屬新竹市分局之作成原處分，係原告之被繼承人曾
    金福死亡後，經被告核定遺產總額、應納稅額及不計入遺產
    總額等；嗣原告及其他繼承人等於94年6 月13日繕具訴願書
    遞送被告，被告以渠等主張被繼承人所遺坐落新竹市○○段
    471-2 、473-1 地號等2 筆土地不計入遺產總額乙節，初查
    及復查階段皆未提出，乃併同新竹市○○段192 地號部分，
    移請所屬新竹市分局改按「更正程序」辦理，經被告所屬新
    竹市分局查核結果，被繼承人曾金福所遺坐落新竹市○○段
    471-2 、473-1 地號土地及新竹市○○段192 地號部分土地
    （有埋設管線處）115 平方公尺部分等，核屬符合遺產及贈
    與稅法第16條第12款規定不計入遺產總額，其原處分作成之
    日期為94年12月15日，有該書函及遺產稅更正案件調整說明
    書等件影本附原處分卷（「行政處分」部分）可稽，其作成
    日期，在本院95年9 月28日94年度訴字第3522號遺產稅事件
    判決之前；核與行政法院判決後行政機關復就同一事件作成
    不同處分之情形有別。且前開判決「主文」雖諭知「訴願決
    定及原處分（即復查決定）關於坐落新竹市○○段第471-2
    、第473-1 地號及坐落新竹市○○段第192 地號土地供公眾
    通行面積169 平方公尺（即埋設管線處）部分，均撤銷。」
    等語，惟其所持之理由為「關於被繼承人生前所有土地坐落
    新竹市○○段471-2 、473- 1地號等2 筆土地及武陵段192
    地號土地供公眾通行面積16 9平方公尺（即埋設管線處）部
    份：此部份經新竹市稅捐稽徵處實地勘查確供公共道路使用
    ，應不計入遺產總額，此為被告所不爭，並有被告94年7 月
    21 日 北區國稅法二字第0940 004065 號函、新竹市稅捐稽
    徵處93年5 月20日新市稅法字第0930005086復查決定書、財
    政部95年5 月19日台財訴字第09500138500 號訴願決定書等
    附本院卷內可稽。此部份原復查決定仍予計入遺產總額，容
    有未洽」等語（參見該判決理由十之說明）；其與被告所屬
    新竹市分局，係依原處分卷附新竹市政府93年4 月14日府工
    建字第0930048851號函（附件：建築地籍套繪圖）、新竹市
    稅捐稽徵處93年5 月13日新市稅地字第0930240587號函及實
    地會勘圖等資料，據以核定系爭192 地號土地其中54平方公
    尺部分屬於建造房屋應保留之法定空地，而作成原處分；其
    兩者所憑之事證有異，處理之事項各別。故本件原處分不利
    於原告部分即系爭192 地號土地有54平方公尺核屬建造房屋
    應保留之法定空地而予計入遺產總額部分，並不為本院94年
    度訴字第3522號判決效力所及。原告上開主張，並非可採，
    應予敘明。
六、被告所屬新竹市分局經更正核定，以系爭新竹市○○段192
    地號土地其中54平方公尺屬建造房屋應保留之法定空地，而
    予計入遺產總額，有無違誤？
    原告主張系爭土地於繼承發生時並無地上物，亦無申請建照
    ，被告所稱（88）工建字第336 號建照執照所申請建築基地
    為新竹市○○段176-51、176-52及176-53地號等3 筆土地，
    系爭土地未列其中，自無其中54平方公尺屬建造房屋應保留
    之法定空地，應不計入遺產總額云云。經查，本件被繼承人
    曾金福所遺坐落新竹市○○段192 地號土地部分面積（169
    平方公尺，即有埋設管線處）無償供公眾通行，屬不計入遺
    產總額範圍，惟其中54平方公尺屬建造房屋應保留之法定空
    地部分等情，有新竹市政府93年9 月16日93年訴字第39號訴
    願決定書載明其情及新竹市政府93年4 月14日府工建字第
    0930048851號函（附件：建築地籍套繪圖）、新竹市稅捐稽
    徵處93年5 月13日新市稅地字第0930240587號函附被告答辯
    卷（附件3 、6 ）及前開實地會勘圖等資料附原處分卷可稽
    ，被告所屬新竹市分局，依遺產及贈與稅法第16條第12款但
    書規定，核定此部分土地應計入遺產總額，並無違誤。是以
    被告所屬新竹市分局僅核定系爭192 地號土地面積115 平方
    公尺為不計入遺產總額範圍，核無不合。原告上開主張，亦
    非可採。
七、從而，被告所屬新竹市分局經更正核定被繼承人曾金福所遺
    坐落新竹市○○段471-2 、473-1 地號土地及新竹市○○段
    192 地號部分土地（有埋設管線處）115 平方公尺部分等，
    核屬遺產及贈與稅法第16條第12款規定不計入遺產總額，乃
    變更核定遺產總額為109,197,042 元、不計入遺產總額為
    64,147,585元，於法並無違誤。訴願決定遞予維持，亦無不
    合。原告徒執前詞，訴請撤銷不利之部分，並請求判命被告
    退還溢繳之稅款31,767,722元，並自93年7 月28日起加計法
    定利息至清償日止云云，為無理由，應予駁回。
據上論結，本件原告之訴為一部不合法、一部無理由，依行政訴
訟法第98條第1項前段，判決如主文。
中　　華　　民　　國　　96　　年　 　9　　月　 20  　 日
                       第五庭審判長法  官　張瓊文
                                   法  官  胡方新
                                   法  官  蕭忠仁
上為正本係照原本作成。
如不服本判決，應於送達後20日內，向本院提出上訴狀並表明上
訴理由，如於本判決宣示後送達前提起上訴者，應於判決送達後
20日內補提上訴理由書（須按他造人數附繕本）。
中　　華　　民　　國　　96　　年　 　9　　月　 20  　 日
                                   書記官  蕭純純
